最　高　行　政　法　院　判　決
　　　　　　　　　　　　　94年度判字第01076號
上　訴　人　乙○○（原名郭天賞）
訴訟代理人　丙○○
被 上訴 人　臺南市稅捐稽徵處
代　表　人　甲○○
上列當事人間因土地增值稅事件，上訴人不服中華民國93年1月
13日高雄高等行政法院92年度訴字第1014號判決，提起上訴。本
院判決如下：
    主  文
上訴駁回。
上訴審訴訟費用由上訴人負擔。
    理  由
壹、本件上訴人主張：查本院87年度判字第788號再審判決係實
    體審查，因此再審判決之日即民國（下同）87年4月30日方
    為產生形式確定力之日期。上訴人於92年3月20日向被上訴
    人提復查書，並未逾法定救濟5年期限。況依財政部90年11
    月2日臺財稅第0000000000號文，本案請求權係屬行政程序
    法施行前已發生之公法上請求權，依法務部90年2月22日法
    90令字第008617號令，應得類推適用民法消滅時效（15年）
    之規定。次依土地稅法第39條之2規定，免徵土地增值稅之
    要件有三：（一）移轉之土地為農業用地（二）依法作農業
    使用（三）受讓人為自行耕作之農民。查上訴人世代務農，
    農暇之餘兼職皮毛製品副業，身分證職業欄曾經記載為自耕
    農，並於84年1月6日之後記載為自耕農，直到政府廢除身分
    證職業欄記載為止。且被上訴人雖將臺南市安南區○○○段
    190之25地號土地（下稱系爭土地），認定為非農業區，然
    後來已經行政院認定系爭土地為免繳土地增值稅。又臺南市
    政府86年8月25日86南市工土字第109462號文稱：本府將動
    用預備金辦理「臺南安南遊樂區規劃」。惟事後臺南市政府
    不但未規劃，反而將遊樂區變更回農業區，如此顯有違政府
    對人民的信賴保護原則，本案於法若不能判決上訴人勝訴，
    至少也應判決庭外和解，由被上訴人代理市政府理賠上訴人
    損失。另本案件與司法院釋字566解釋之案例，完全相同（
    有差別的僅申請解釋文案例的土地還維持為工業區，而本案
    系爭土地已變回農業區）。而系爭土地即使不繳土地增值稅
    ，也要繳交遺產稅，被上訴人拒絕上訴人的請求所適用的法
    條均係增加法律所無之限制，違反憲法第19條租稅法定主義
    ，亦與憲法保障人民財產權之意旨及法律保留原則有違。此
    外，本案在原審審理時，曾補狀要求併案審理由遊樂區再變
    更回農業區的農業區土地，不能與一般的農業區相同，以89
    年1月26日修正公布生效時的公告現值做為上一次移轉價格
    。該案已獲得行政院、財政部、臺南市政府、臺南市稅捐處
    專案解決。而行政院院臺財字第0930081843號函、財政部臺
    財稅第0930007927號函、臺南市稅捐稽徵處南市稅安字第09
    30005303號函，撤銷補徵之土地增值稅單，並恢復以免稅證
    明書過戶原狀，原補徵之繳款書並撤銷作廢，以上公文函是
    解決沒收性稅賦的專案法源，應援引適用之，爰請求廢棄原
    判決，並判決被上訴人退還上訴人所繳之土地增值稅。
貳、被上訴人則以：按形式確定力係指行政訴訟案件之判決一經
    確定，即有拘束當事人之效力，且僅於終局判決有之，本案
    被上訴人所屬安南分處對系爭土地所核課之土地增值稅處分
    ，業經改制前行政法院86年10月30日86年度判字第2635號判
    決確定在案，可知本件系爭土地核課土地增值稅之處分，已
    於86年10月30日產生形式之確定力，然上訴人依行政程序法
    第128條第2項規定所為退還已納土地增值稅之申請，係於法
    定救濟期間經過後逾5年始提出，其申請自不合法，亦與上
    訴人所提財政部90年11月2日臺財稅字第0000000000號文之
    情形有別，上訴人所提再審裁判日（87年4月30日）才是產
    生形式確定力日期之主張，顯係對法令之誤解，實無足採。
    本次上訴人之主張皆係對於業經原審判決、原確定判決及再
    審判決詳予論述不採之事由再予爭執，核屬法律上見解之歧
    異；本案上訴人上訴理由狀中僅就原審取捨證據任加指摘，
    並未具體指出原判決違背何等法令，其上訴即難認為合法，
    爰請求駁回上訴。
參、原審斟酌全辯論意旨及調查證據之結果，以：查系爭土地其
    都市計畫土地使用分區原編定為農漁用地，於72年10月26日
    臺南市政府發布實施「變更臺南市主要計畫（通盤檢討）案
    」變更為主要計畫「遊一」遊樂區；上訴人於83年3月15日
    受贈取得系爭土地，經被上訴人所屬安南分處核課土地增值
    稅新臺幣（下同）8,418,261元，並已繳納在案，嗣該系爭
    土地於86年8月20日經法院拍賣於訴外人吳茂田，而上訴人
    依行為時土地稅法第39條之2規定，以本應免徵土地增值稅
    為由，申請退還已繳稅款，經被上訴人否准，上訴人不服，
    提起訴願、再訴願均遭決定駁回，循序提起行政訴訟及再審
    之訴，亦遭判決駁回，原處分已告確定在案；然本件上訴人
    以上開系爭土地，已於92年1月16日經臺南市政府發布實施
    「變更臺南市主要計畫（第4次通盤檢討）案」將原主要計
    畫「遊一」遊樂區變更為「農業區」，復於92年5月9日請求
    退還已納之土地增值稅，嗣經被上訴人所屬安南分處函復上
    訴人否准其請等事實，為兩造所不爭，並有被上訴人所屬安
    南分處92年5月12日南市稅安字第0920008540號函、改制前
    行政法院86年10月30日86年度判字第2635號判決及87年4月
    30日87年度判字第788號判決（皆為影本）附於原處分卷可
    稽，洵堪信實。觀之上訴人於92年5月9日向被上訴人所屬安
    南分處所提出之抗議書意旨，其目的乃在請求被上訴人重新
    再為審查，並退還已繳納之土地增值稅。而行政程序法第12
    8條第2項所稱「法定救濟期間經過後」，係指行政處分因法
    定救濟期間經過後，不能再以通常之救濟途徑加以撤銷或變
    更，而產生形式確定力者之謂；然本件上訴人於83年3月15
    日受贈取得上開系爭土地時，被上訴人所屬安南分處對該系
    爭土地所核課之土地增值稅處分，業經上訴人循序提起訴願
    、再訴願及行政訴訟，並經改制前行政法院以86年10月30日
    86年度判字第2635號判決駁回上訴人之訴確定在案。則依稅
    捐稽徵法第34條第3項第5款規定可知，本件系爭土地核課土
    地增值稅之處分，已於86年10月30日產生形式之確定力，其
    法定救濟期間顯已逾5年，依行政程序法第128條第2項規定
    ，上訴人之申請自不合法，自不得申請程序之重新進行。再
    者，得請求行政程序開始之事由，以行政程序法第128條第1
    項所列之原因為限，而該條項第1款之規定原因，係指行政
    處分作成之時，並非違法，但事後發生事實之變更，以致原
    處分之存在已不符現行法律狀態，因此，基於此一事由而重
    新進行者，並非已終結並具有存續效力之行政程序；又依該
    條項第2款規定，所謂新事實或新證據者，係指行政處分之
    時業已存在，但未經斟酌之事實或證據，而如經斟酌可受較
    有利益之處分者為限而言，本件上訴人是否符合行為時土地
    稅法第39條之2第1項免徵土地增值稅之規定，自應以移轉時
    為審查基準，若土地移轉時，非農業用地，或非作農業使用
    ，或非移轉於自行耕作之農民，或移轉後非繼續耕作者，均
    不合於免徵土地增值稅之要件，自應於土地移轉時徵收土地
    增值稅。又依行為時土地稅法施行細則第58條第1項第2款及
    第3項規定，因上訴人於受讓系爭土地時，職業欄登記為國
    豹公司董事長，並非自任耕作之農民，自不符合行為時土地
    稅法第39條之2農地移轉予自行耕作之農民繼續耕作，始得
    免徵土地增值稅之要件；縱使系爭土地之都市計畫使用分區
    變更為農業區，上訴人亦與行為時土地稅法施行細則第58條
    規定須職業欄登記為農民，始符合自行耕作農民之要件不符
    。從而，被上訴人否准上訴人請求退還已繳納之土地增值稅
    ，並無不合，訴願決定予以維持，核無違誤，上訴人所為之
    請求，均無理由，乃判決駁回上訴人在原審之訴。
肆、本院查：（一）、按「行政處分於法定救濟期間經過後，具
    有下列各款情形之一者，相對人或利害關係人得向行政機關
    申請撤銷、廢止或變更之。但相對人或利害關係人因重大過
    失而未能在行政程序或救濟程序中主張其事由者，不在此限
    ：一、具有持續效力之行政處分所依據之事實事後發生有利
    於相對人或利害關係人之變更者。二、發生新事實或發現新
    證據者，但以如經斟酌可受較有利益之處分者為限。」、「
    前項申請，應自法定救濟期間經過後3個月內為之；其事由
    發生在後或知悉在後者，自發生或知悉時起算，但自法定救
    濟期間經過後已逾5年者，不得申請。」行政程序法第128條
    第1項第1款、第2款及第3項分別定有明文。又土地稅法第39
    條之2第1項規定：「農業用地在依法作農業使用時，移轉與
    自行耕作之農民繼續耕作者，免徵土地增值稅。」本件系爭
    土地，其都市計畫土地使用分區原編定為農漁用地，72年10
    月26日臺南市政府發布實施「變更臺南市主要計畫（通盤檢
    討）案」變更為主要計畫「遊一」遊樂區。上訴人於83年3
    月15日受贈取得系爭土地，經被上訴人所屬安南分處核課土
    地增值稅8,418,261元，並已繳納在案，而系爭土地已於86
    年8月20日經法院拍賣於訴外人吳茂田。嗣上訴人以系爭土
    地依行為時土地稅法第39條之2規定，本應免徵土地增值稅
    ，乃申請退還已繳稅款，經被上訴人予以否准，上訴人不服
    ，提起訴願、再訴願遞遭決定駁回，復提起行政訴訟、再審
    之訴，亦遭判決駁回，原處分已告確定在案。然本件上訴人
    以系爭土地於92年1月16日業經臺南市政府發布實施「變更
    臺南市主要計畫（第4次通盤檢討案）」變更為「農業區」
    ，復再請求退還已納之土地增值稅，嗣經被上訴人所屬安南
    分處函復上訴人否准其請，上訴人不服，提起訴願，亦遭決
    定駁回，乃提起本件行政訴訟。（二）、本件上訴人依據稅
    捐稽徵法第28條規定申請退還系爭土地增值稅事件，被上訴
    人之否准退稅之原處分，經一再訴願決定及本院86年10月30
    日86年度判字第2635號判決確定在案，提起再審之訴係對於
    確定終局判決聲明不服，有本院86年度判字第2635號判決及
    87年度判字第788號判決在卷可按，而提起再審之訴係對於
    確定之判決，再審之訴經再審判決駁回者，其事件之確定時
    間仍係原確定判決之時間而非再審判決之時間。又該否准退
    稅之原處分並非具有持續效力之行政處分；且上訴人所指新
    事實者，係在92年1月16日臺南市政府發布實施之「變更臺
    南市主要計畫（第4次通盤檢討案）」變更為「農業區」，
    誠難僅據之即認其符合行為時土地稅法第39條之2第1項所規
    定免徵土地增值稅之各法定要件；再者，本件之情節與司法
    院釋字第566號解釋之情形不同，尚難比附援引。則上訴人
    在原審之訴，誠難謂為有理由，應予以駁回。原判決關於上
    訴人所主張之新事實不符合行政程序法第128條第1項第1款
    及第2款所規定重新進行行政程序之法定要件，且本件自法
    定救濟期間經過後已逾5年者，不得申請重新進行行政程序
    ，以及上訴人在原審之主張如何不足採等事項均已詳為論斷
    。認本件被上訴人否准上訴人請求退還已繳納之土地增值稅
    ，並無不合，維持原處分及訴願決定，而駁回上訴人在原審
    之訴。雖原判決有將請求退稅事件之訴訟標的誤植之情形，
    惟尚不影響上訴人在原審之訴應受駁回判決之結果。至臺南
    市政府之都市計畫或都市計畫變更是否合理或合法？並非本
    件請求退稅事件所得審究之範圍，併此明。（三）、本件
    上訴論旨，仍執前詞，指摘原判決違誤，求予廢棄，難認有
    理由，應予駁回。
據上論結，本件上訴為無理由，爰依行政訴訟法第255條第1項、
第98條第3項前段，判決如主文。
中    華    民    國    94    年    7    月    21     日
                  第二庭審判長法  官　葉　振　權
                              法  官  鄭  淑  貞
                              法  官　劉　鑫　楨
                              法  官　吳　明　鴻
                              法  官　梁　松　雄
以  上  正  本  證  明  與  原  本  無  異
中    華    民    國    94    年    7    月    21     日
　　　　　　　　　　　　　　　書記官　陳　盛　信
